ACORDAO-COMPLETO-2382710

ACÓRDÃO 145/2020 ATA 2/2020 - PLENÁRIO

VISTA, relatada e discutida esta tomada de contas especial instaurada pela Fundação Cultural Palmares (FCP) em desfavor da Prefeitura dos Condomínios do Setor de Diversões Sul/DF (mais conhecido como Conic) e de Flávia Helena Portela de Carvalho, prefeita do Conic, em razão da impugnação total das despesas referentes ao Convênio 700173/2008 (Siafi 636472) , cujo objeto era a realização do Festival Cara e Cultura Negra 2008.
	ACORDAM os Ministros do Tribunal de Contas da União, reunidos em sessão do Plenário, ante as razões expostas pelo Relator, em:
9.1. com fundamento nos arts. 1º, inciso I, 16, inciso III, alínea “c”, e 19, da Lei 8.443/1992, julgar irregulares as contas de Flávia Helena Portela de Carvalho e da Prefeitura dos Condomínios do Setor de Diversões Sul, condenando-as, solidariamente, ao pagamento do débito no valor de R$ 180.000,00 (cento e oitenta mil reais) , na data de 19/11/2008, atualizado monetariamente e acrescido dos juros de mora devidos, calculado desde a data de ocorrência indicada até sua efetiva quitação, na forma da legislação vigente, fixando o prazo de 15 (quinze) dias, a contar do recebimento da notificação, para que seja comprovado, perante este Tribunal, o recolhimento da quantia aos cofres da Fundação Cultural Palmares (FCP) , nos termos do art. 23, inciso III, alínea “a”, da referida Lei, c/c o art. 214, inciso III, alínea “a”, do Regimento Interno do TCU;
9.2. com fundamento no art. 57 da Lei 8.443/1992, aplicar a Flávia Helena Portela de Carvalho e à Prefeitura dos Condomínios do Setor de Diversões Sul, individualmente, multas no valor de R$ 33.000,00 (trinta e três mil reais) , atualizado monetariamente desde a data do presente acórdão até a do efetivo recolhimento, se for pago após o vencimento, na forma da legislação vigente, fixando o prazo de 15 (quinze) dias, a contar do recebimento da notificação, para que seja comprovado, perante este Tribunal, o recolhimento da quantia ao Tesouro Nacional, nos termos do art. 23, inciso III, alínea “a”, da referida Lei, c/c o art. 214, inciso III, alínea “a”, do Regimento Interno do TCU;
9.3. com fundamento no art. 26 da Lei 8.443/1992, autorizar, se requerido, o pagamento da importância devida em até 36 (trinta e seis) parcelas mensais e consecutivas, fixando o prazo de 15 (quinze) dias, a contar do recebimento da notificação, para que seja comprovado, perante este Tribunal, o recolhimento da primeira parcela, e de 30 (trinta) dias, a contar da parcela anterior, para que seja comprovado o recolhimento das demais parcelas, devendo incidir sobre cada valor mensal os devidos acréscimos legais, na forma prevista na legislação vigente, além de alertar que a falta de comprovação do recolhimento de qualquer parcela importará no vencimento antecipado do saldo devedor, nos termos do art. 217 do Regimento Interno do TCU;
9.4. com fundamento no art. 28 da Lei 8.443/1992, autorizar, desde logo, a cobrança judicial das dívidas, caso não atendida a notificação;
9.5. com fundamento no art. 16, § 3º, da Lei 8.443/1992, c/c art. 209, § 7º, do Regimento Interno do TCU, remeter cópia deste acórdão à Procuradoria da República no Distrito Federal, para adoção das medidas que entender cabíveis;
	9.6. dar ciência deste acórdão à Fundação Cultural Palmares e às responsáveis.

Tomada de contas especial instaurada em razão da impugnação total das despesas referentes a convênio cujo objeto era a realização do Festival Cara e Cultura Negra 2008.

Prefeitura dos Condomínios do Setor de Diversões Sul/DF.

3. Interessados/Responsáveis:
3.1. Responsáveis: Flávia Helena Portela de Carvalho (XXX.585.071-XX); Prefeitura dos Condomínios do Setor de Diversões Sul (00.487.651/0001-58).

13.1. Ministros presentes: José Mucio Monteiro (Presidente), Benjamin Zymler, Augusto Nardes, Aroldo Cedraz, Raimundo Carreiro, Ana Arraes, Bruno Dantas (Relator) e Vital do Rêgo.
13.2. Ministro-Substituto convocado: Marcos Bemquerer Costa.
13.3. Ministros-Substitutos presentes: André Luís de Carvalho e Weder de Oliveira.

BRUNO DANTAS

Por registrar as principais ocorrências dos autos até o momento, resumindo os fundamentos das peças acostadas, adoto como relatório, com os ajustes pertinentes, a instrução da secretaria responsável pela análise do processo (peça 44) , que contou com a anuência do corpo diretivo da unidade (peças 45-46) :
“INTRODUÇÃO
1. Trata-se de Tomada de Contas Especial instaurada pela FCP - Fundação Cultural Palmares, em desfavor da Prefeitura dos Condomínios do Setor de Diversões Sul/DF (00.487.651/0001-58) e de Flávia Helena Portela de Carvalho (XXX.585.071-XX) , Prefeita dos Condomínios do Setor de Diversões Sul/DF, em razão da impugnação total das despesas do Convênio 700173/2008 (peça 3, p. 44-72) , firmado entre a FCP - Fundação Cultural Palmares e a Prefeitura dos Condomínios do Setor de Diversões Sul/DF, que tinha por objeto a realização do projeto ‘Festival Cara e Cultura Negra 2008’, conforme Plano de Trabalho (peça 3, p. 74-84) , em razão da impugnação total das despesas realizadas, no valor de R$ 180.000,00, em virtude da não aprovação da prestação de contas.
HISTÓRICO.
2. O Convênio 700173/2008 foi aprovado no valor total de R$ 200.000,00, sendo R$ 20.000,00 referente à contrapartida da convenente, e R$ 180.000,00 a cargo da concedente, repassados por meio da Ordem Bancária 2008OB901174, de 19/11/2008, no valor de R$ 180.000,00 (peça 4, p. 4) , com vigência de 5 a 30/11/2008 e prazo para prestação de contas final até 30/12/2008, de acordo com a Cláusula Décima Terceira, § 1º, do Termo de Convênio (peça 3, p. 64) .
3. Foi elaborado o Relatório de Acompanhamento in loco de 27/11/2008 (peça 4, p. 6-12) , concluindo pela execução ‘satisfatória em relação aos aspectos financeiros’, bem como pela ausência de depósito do valor atinente à contrapartida, recomendando a adoção de diversas providências formais por parte do convenente.
4. Posteriormente, foi elaborado o Parecer 110/2009, de 23/6/2009 (peça 4, p. 14-8) , recomendando fosse solicitada à convenente a apresentação de documentação complementar necessária à análise da prestação de contas.
5. Foi emitido também o Parecer Financeiro Conclusivo 15/2015, de 25/2/2015 (peça 4, p. 32-40) , atestando que ‘a emissão do parecer conclusivo quanto ao valor a ser aprovado financeiramente, apenas será possível após o atendimento (apresentação da documentação solicitada) ou a extinção do prazo a ser concedido à convenente para saneamento das pendências, …, ou a devolução dos recursos que tiveram sua aplicação julgada irregular’.
6. Por fim, foi elaborado o Parecer Financeiro Conclusivo 038/2015, de 22/7/2015 (peça 4, p. 46-56) , concluindo, diante do não atendimento das demandas acima, pela ‘não aprovação da prestação de contas final do convênio, no valor de R$ 200.000,00 (duzentos mil reais) , sendo R$ 180.000,00 (cento e oitenta mil reais) dos recursos do convênio e R$ 20.000,00 (vinte mil reais) a título de contrapartida’.
7. Consta dos autos, conforme extrato de pesquisa no sistema dos Correios e Aviso de Recebimento (AR) , comprovação de que a Prefeitura dos Condomínios do Setor de Diversões Sul/DF e Flávia Helena Portela de Carvalho receberam os Ofícios 188/2009, de 23/6/2009 (peça 4, p. 20) , 048/2011, de 6/9/2011 (peça 4, p. 24-6) , 018/2014, de 22/4/2014 (peça 4, p. 28-30) , 28/2015, de 27/2/2015 (peça 4, p. 42-4) , e 112/2015, de 3/8/2015 (peça 4, p. 58) , por meio dos quais a FCP - Fundação Cultural Palmares comunicou as responsáveis acerca da não aprovação das contas do Convênio 700173/2008, demandando a devolução dos recursos.
8. Diante do não saneamento das irregularidades apontadas e da não devolução dos recursos, instaurou-se a Tomada de Contas Especial. Contudo, apesar de mencionado no Relatório de Auditoria 192/2017 da Controladoria Geral da União (peça 4, p. 74) , o Relatório de Tomada de Contas Especial 15/2016 não se encontra anexado aos presentes autos, constando a informação de imputação de débito no valor de R$ 180.000,00 à Prefeitura dos Condomínios do Setor de Diversões Sul/DF (00.487.651/0001-58) , e à sua Prefeita, Flávia Helena Portela de Carvalho (XXX.585.071-XX) , em virtude da não apresentação da documentação complementar necessária à prestação de contas do Convênio 700173/2008.
9. O Relatório de Auditoria 192/2017 da Controladoria Geral da União (peça 4, p. 72-5) também chegou às mesmas conclusões. Após serem emitidos o Certificado de Auditoria, o Parecer do Dirigente e o Pronunciamento Ministerial (peça 4, p. 76-7, e Peça 8, p. 1) , o processo foi remetido a esse Tribunal.
10. Em cumprimento ao Despacho exarado pelo Secretário de Controle Externo de Tomada de Contas Especial (peça 13, p. 1) , foram expedidos os Ofícios 1072 e 1073/2018, de 10/8/2018 (peças 14 e 15, p. 1-8) , por meio dos quais Flávia Helena Portela de Carvalho (XXX.585.071-XX) , Prefeita dos Condomínios do Setor de Diversões Sul/DF, e a Prefeitura dos Condomínios do Setor de Diversões Sul/DF (00.487.651/0001-58) foram instados a apresentar alegações de defesa quanto às irregularidades constatadas no âmbito do convênio em tela, ou a recolher aos cofres do Fundo Nacional de Cultura as quantias indicadas.
11. Devidamente cientificadas, conforme atestam os ARs de 4/9/2018 (peça 16, p. 1) , as responsáveis fizeram encaminhar as alegações de defesa de Peças 19, p. 1-6, e 21, p. 1-7, de teor praticamente idêntico, exceção feita a comentários adicionais de Flávia Helena, acompanhadas dos documentos de Peças 19, p. 6-26, e 21, p. 8-49, além da apresentação de alegações de defesa complementares, apresentadas conjuntamente, acostadas à Peça 22, p. 1-10, acompanhadas da documentação de p. 11-52, a seguir analisadas.
12. Nas alegações de defesa supracitadas, as defendentes lograram apresentar argumentos que, em síntese, apenas fazem confirmar a ocorrência das irregularidades apontadas, conforme análise constante da seção ‘Exame Técnico’, mais adiante, exceção feita à referente à realização de certame licitatório sem cotação prévia, cuja execução foi devidamente comprovada, elidindo, assim, a mencionada irregularidade.
13. Não obstante, conforme instrução de Peça 23, p. 1-8, ratificada por Diretor Técnico (peça 24, p.1) e por Secretário de Controle Externo de Tomada de Contas Especial (peça 25, p.1) , foi elaborada proposta de realização de diligência junto à Fundação Cultural Palmares para que enviasse a esta Corte de Contas a documentação originalmente apresentada pela convenente a título de prestação de contas do Convênio 700173/2008, com o fito de dirimir dúvidas a respeito da autenticidade de alguns documentos comprobatórios apresentados, especificamente no que tange à indicação expressa do número do convênio e do atesto da efetiva prestação dos serviços, com o consequentemente estabelecimento do nexo de causalidade entre os recursos repassados e as despesas efetuadas.
14. Foi então expedido o Ofício 116/2019, de 11/1/2019 (peça 26, p. 1-3) , devidamente recebido pelo destinatário, conforme AR de Peça 28, p. 1, que, ato contínuo, fez encaminhar a esta Unidade Técnica o Ofício 07/2019, de 25/1/2019 (peça 27, p. 1-3) , acompanhado de toda a documentação atinente à prestação de contas do convênio sob exame (peças 29 a 43) .
EXAME TÉCNICO
15. Conforme o Relatório de Tomada de Contas Especial 15/2016, mencionado no Relatório de Auditoria 192/2017 da Controladoria Geral da União (peça 4, p. 74) , mas não anexado aos presentes autos, concluiu-se que o prejuízo importaria o valor original de R$ 180.000,00, imputando-se a responsabilidade à Prefeitura dos Condomínios do Setor de Diversões Sul/DF (00.487.651/0001-58) e à sua Prefeita, Flávia Helena Portela de Carvalho (XXX.585.071-XX) , em razão da não aprovação da prestação de contas do Convênio 700173/2008, ante a ocorrência das seguintes irregularidades:
1) pagamento irregular de tarifas bancárias, no valor de R$ 108,00;
2) realização irregular de saques bancários no valor de R$ 162.900,00, em 24/11/2008, e R$ 38.000,00, em 25/11/2008;
3) realização de certame licitatório sem cotação prévia;
4) realização de pagamento irregular aos seguintes fornecedores:
a) Griô Produções - Nota Fiscal 004, de 25/11/2008, R$ 14.220,00, sem o carimbo de atesto de execução e sem o número do Convênio;
b) Editora Acalanto - Nota Fiscal 0179, de 25/11/2008, R$ 14.550,00, sem o número do Convênio;
c) Fundação Balé Folclórico da Bahia, R$ 25.000,00 - recibo sem número em nome de Walson de Freitas Botelho;
d) Negra Li Produções e Eventos, R$ 18.000,00 - recibo sem número, contra a assinatura de Cláudia Regina Firmino Saunders Costa, apesar de a empresa ser representada por Ana Paula Dias;
e) Peu Meurray e seus Tambores de Pneus, R$ 22.000,00 - recibo sem número em nome de Walson de Freitas Botelho;
f) Babilak Bah, no valor de R$ 7.500.00 - recibo sem número em nome de Rafael Cordeiro Pecene; e
g) Caliandra Turismo, R$ 79.630,00, Notas Fiscais 0134 e 0135 sem a identificação do Convênio, e pagamento feito sem pesquisa de mercado e propostas dos participantes; e
5) Não foi encaminhada lista nominal dos beneficiários das passagens aéreas, detalhando o motivo da viagem, a relevância para o total cumprimento do objeto, valor unitário, valor total, data, destino e anexar também comprovantes de embarque e desembarque de cada passageiro, em cumprimento ao Acórdão 2874/2003-TCU-Primeira Câmara.
16. De acordo com o mencionado nos itens 10 e 11 supra, as responsáveis foram devidamente citadas, apresentando suas alegações de defesa (peças 19, p. 1-6, e 21, p. 1-7) , de teor praticamente idêntico, acompanhadas dos documentos de peças 19, p. 6-26, e 21, p. 8-49, combinadas com as alegações de defesa complementares, apresentadas conjuntamente (peça 22, p. 1-10) , acompanhadas da documentação de p. 11-52, por meio das quais Flávia Helena Portela de Carvalho, Prefeita dos Condomínios do Setor de Diversões Sul/DF, e a Prefeitura dos Condomínios do Setor de Diversões Sul/DF afirmam o que segue:
‘ (...) 
2- COMPROVAÇÃO DA APLICAÇÃO DOS RECURSOS
É apontado no item ‘a’ que a Convenente não comprovou a aplicação dos recursos financeiros recebidos. Tais irregularidades não existem, posto que passa a explicar item por item abaixo:
a) Pagamento irregular de tarifas bancárias no valor de R$ 108,00.
Infelizmente o Banco realizou a cobrança de tais tarifas, não tendo aceitado a informação de que a conta bancária era para movimentação de recurso financeiro oriundo de Convênio com o Poder Público. Em razão da não aceitação, a Convenente se dispõe a arcar com tal valor, de modo que jamais possuiu o interesse de lesar o erário;
b) Realização de saques bancários irregulares no valor de R$ 162.900,00 e R$ 38.000,00.
O produto dos saques foi utilizado no pagamento das Notas Fiscais e recibos das despesas do evento, conforme demonstrado na tabela abaixo, não havendo por parte da FCP — Fundação Cultural Palmares e dos prestadores de serviços e fornecedores que atuaram no Festival, qualquer questionamento quanto à verdadeira aplicação desses recursos:
	FUNDAÇÃO BALÉ FOLCLÓRICO DA BAHIA - RECIBO (doc. 1 a doc.4) 
	R$ 25.000,00

	GRIÔ PRODUÇÕES CULTURAIS LTDA - NF 003 (doc. 5) 
	R$ 20.000,00

	BABILAK BAH - RECIBO (doc. 6 e doc. 7) 
	R$ 7.500,00

	PEU MEURRAY - RECIBO (doc. 8) 
	R$ 22.000,00

	NEGRA LI PRODUÇÕES E EVENTOS SS LTDA - RECIBO (doc. 9 a doc. 12) 
	R$ 18.000,00

	EDITORA ACALANTO - NF 0179 (doc. 13) 
	R$ 14.550,00

	GRIÔ PRODUÇÕES CULTURAIS LTDA - NF 004 (doc. 14) 
	R$ 14.220,00

	CALIANDRA TURISMO LTDA - NF 0134 (doc. 15) 
	R$ 61.800,00

	CALIANDRA TURISMO LTDA - NF 0135 (doc. 16) 
	R$ 17.830,00

	TOTAL 
	R$ 200.900,00

c) Realização de certame licitatório sem cotação prévia.
Tal informação não é correta, posto que a Convenente enviou Carta Convite para as empresas dos seguimentos que ocorreria a contratação, para que pudessem participar do procedimento licitatório, conforme carta convite que segue anexa. Ao iniciar o pronunciamento quanto a este tópico, vale ressaltar que a Prefeitura dos Condomínios do Setor de Diversões Sul é uma entidade civil, com personalidade de pessoa jurídica de direito privado, sem fins lucrativos, constituída sob a forma de associação, portanto, nesta condição, não tem a obrigação de cumprir o que determina a Lei 8.666/93 e suas alterações, devendo: ‘As compras e contratações de bens e serviços pela organização da sociedade civil com recursos transferidos pela administração pública federal adotarão métodos usualmente utilizados pelo setor privado.’ Artigo 36 do Decreto 8.726/2014. Desta forma, todas as contratações foram feitas mediante a obtenção de 03 propostas das empresas interessadas, conforme fica demonstrado nos documentos anexos de números 17 a 28 (peça 21, p. 3) .
d) Realização de pagamento irregular aos seguintes fornecedores:
1) Griô Produções (NF 4) , valor R$ 14.220,00, em 25.11.2018, sem o carimbo de atesto de execução e sem número do convênio. Conforme cópia da nota que segue anexa, há o carimbo com o atesto da execução e indicação do número do convênio.
2) Editora Acalanto (NF 179) , R$ 14.550,00, de 25.11.2008, sem o número do convênio. Conforme nota anexa, o número do convênio está colocado na referia nota fiscal.
3) Fundação Balé Folclórico da Bahia, R$ 25.000,00, recibo em nome de Walson de Freitas Botelho. Segue anexo o recibo de recebimento com os carimbos de atesto de execução e indicação do número do convênio, além de ratificação de Walson de Freitas Botelho, atual diretor da FUNDAÇÃO BALÉ FOLCLÓRICO DA BAHIA (BFB) , confirmando o recebimento do valor fumado em recibo.
4) Negra Li Produções e Eventos, R$ 18.000,00, recibo contra a assinatura de Cláudia Regina Firmino Saunders Costa, apesar da empresa ser representada por Ana Paula Dias. Segue anexo o recibo com o carimbo de atesto de execução e indicação do número do convênio, além de ratificação do recebimento firmado pela empresa NEGRA LI PRODUÇÕES E EVENTOS — SOCIEDADE SIMPLES LTDA, por sua representante legal, Liliane de Carvalho, atual Sócia-Administradora, confirmando o recebimento do valor firmado em recibo (doc. 10 a doc. 12) .
5) Peu Meurray e seus Tambores de Pneus, R$ 22.000,00, em nome de Walson de Freitas Botelho. Conforme e-mail juntado a esta defesa, anexo V, foi solicitado ao representante legal da empresa recibo de ratificação, o qual ainda não recebemos, sendo necessário a prorrogação do prazo para apresentação oportuna. Embora já tenhamos tentado contato com Peu Meurray, por meio de e-mail 's e ligações telefônicas, buscando a ratificação do recebimento e tendo inclusive ele confirmado a sua elaboração e envio, até o momento não fomos atendidos. Todavia, não há registro de que o pagamento não ocorreu, uma vez que não existiu ações de cobranças contra a Conveniente por nenhum artista. Segue anexo, e-mail 's (doc. 29 e doc. 30) confirmando a troca de informações, bem como o recibo anteriormente firmado com o carimbo de atesto e o número do convênio (doc. 8) .
6) Babilak Bah, R$ 7.500,00, recibo em nome de Rafael Cordeiro Pecene. O recibo está correto e assinado pelo representante da empresa. Segue anexo contendo o carimbo de atesto dos serviços e o número do convênio.
7) Caliandra Turismo (NF's 0134 e 0135) , RS 76.630,00, sem identificação do convênio e pagamento feito sem pesquisa de mercado e proposta de participantes. Seguem as notas fiscais constando o número do convênio e o atesto. Quanto a ausência de pesquisa de mercado, tal informação não procede, pois como dito acima, cartas convites foram enviadas a várias empresas, estando essa condizente com os preços de mercado.
e) Não foi encaminhada lista nominal dos beneficiários de passagens aéreas, detalhando o motivo da viagem, a relevância para o total cumprimento do objeto, valor unitário, valor total, data, destino e anexar também comprovantes de embarque e desembarque de cada passageiro, em cumprimento ao Acórdão 2874/2003-TCU-Primeira Câmara.
Por se tratar de diversos documentos, a Convenente não conseguiu levantar todos no prazo da defesa. Assim, requer-se a dilação de prazo para a sua apresentação. A Convenente já requereu tal informação junto à empresa (conforme e-mail anexado) , mas ainda não houve tempo hábil para receber a resposta pertinente. Em anexo segue lista nominal dos beneficiários de passagens aéreas, contendo nome dos grupos, nome dos membros, valor unitário, valor total, trecho, data de chegada e de partida de cada passageiro (doc. 30 a doc. 36) . Em esclarecimento quanto ao detalhamento e a relevância para o total cumprimento do objeto, informo que os valores gastos com as passagens aéreas foram necessários para que a programação do Festival acontecesse de forma exitosa. Os espetáculos contratados têm identidade com os objetivos traçados pelo Cara e Cultura Negra e atraíram as atenções de todos aqueles interessados pela temática.
Diante de tais fatos, considera-se que foram violados os seguintes dispositivos: parágrafo único do art. 70 da Constituição Federal; art. 93 do Decreto-Lei 200/67; arts. 39, VII, 47, 50, 56, §3°, 60, § 1º, da Portaria Interministerial MPOG/MG/CGU 127/2008, com a redação dada pela portaria 534, de 30/12/2009, Cláusula Décima Terceira, § 1º, do Termo de Convênio, e Acórdão 2874/2003-TCU-Primeira Câmara. Contudo, não houve tal violação, pois em nenhum momento a Convenente agiu com má-fé ou dolo, de forma a causar qualquer prejuízo ao a quem quer que seja. Também não se pode falar que as irregularidades indicadas resultaram na não comprovação da boa e regular aplicação dos recursos, pois as despesas apontadas foram devidamente comprovadas não existindo qualquer dano ao erário, merecendo a aprovação da prestação de contas dos recursos recebidos por meio do Convênio 700173/2008, pactuado entre a FCP - Fundação Cultural Palmares e a Prefeitura dos Condomínios do Setor de Diversões Sul/DF sendo que a própria Fundação Cultural Palmares em nenhum momento questionou a realização do evento. Cumpre ressaltar que, naquela data, o sistema pelo que se realizava os convênios acabara de ser implementado, e ainda existia uma grande dificuldade em utiliza-lo, até mesmo por parte dos técnicos da Fundação Cultural Palmares. Repisa-se, não houve qualquer dolo por parte desta prefeitura quanto a realização do supramencionado convênio. Cabe salientar que já decorreram aproximadamente 10 anos desde a realização do referido convênio, fato este que dificultou o atendimento das exigências realizadas por esse tribunal. Ressalta-se enfim, que o prazo de cinco anos é uma constante nos prazos prescricionais/decadenciais para as várias atividades administrativas, a exemplo de vários diplomas legais: arts. 173 e 174 do CTN; art. 142 da Lei 8.112/1990; art. 54 da Lei 9.784/1999; art. 23 da Lei 8.429/1992 etc. Em conclusão, decidiu que ‘É de cinco anos o prazo para o TCU, por meio de tomada de contas especial (Lei 8.443/1992) , exigir do ex-gestor público municipal a comprovação da regular aplicação de verbas federais repassadas ao respectivo Município’ (texto da notícia do Informativo 581 do STJ) . Assim, conclui-se que devido ao fato de a Prefeitura junto com a Fundação Palmares não terem o devido conhecimento do sistema de convênio (SICONV) e ter realizado o convênio sem se atentar aos pontos levantados por este tribunal, por si só, não tem o condão de causar prejuízo ao erário, o qual não basta a simples alegação, deve ser devidamente comprovado.
3- DOS PEDIDOS
Em face de toda essa ordem de considerações, a Convenente requer:
a) O recebimento dos documentos que seguem anexados, a fim de comporem a prestação de contas especial, e na sequência, a declaração de sua aprovação.
b) Outrossim, na presente prestação de contas especial, não resta dúvida de que o evento foi realizado e atingiu seu objetivo, assim, não há que se falar em devolução dos valores recebidos, devendo à Conveniente ter suas contas devidamente aprovadas.
c) Por fim, que seja reconhecido à Prefeitura dos Condomínios do Setor de Diversões Sul os mesmos benefícios da prescrição quinquenal determinada pelo RE 669069 do STF.’
17. Contudo, antes de se adentrar no exame do conteúdo das alegações de defesa supramencionadas, cumpre tratar do exame da diligência determinada por Secretário de Controle Externo de Tomada de Contas Especial (peça 25, p.1) junto à Fundação Cultural Palmares, para que enviasse a esta Corte de Contas a documentação originalmente apresentada pela convenente a título de prestação de contas do Convênio 700173/2008, buscando dirimir dúvidas a respeito da autenticidade dos documentos comprobatórios apresentados, no que tange à indicação expressa do número do convênio, bem como do necessário atesto da efetiva prestação dos serviços, com o consequentemente estabelecimento do nexo de causalidade entre os recursos repassados e as despesas efetuadas.
18. Isso porque os defendentes alegam que os respectivos documentos apresentados a título de prestação de contas continham os elementos indicativos da aplicação no objeto pactuado por meio do convênio sob exame, como o número do convênio e o devido atesto da prestação dos serviços, ao contrário do que apontaram tanto a FCP - Fundação Cultural Palmares, quanto a CGU - Controladoria-Geral da União, que, em sentido diametralmente oposto, noticiaram a ausência dos citados elementos.
19. E, uma vez devidamente recebido pela FCP o Ofício 116/2019, de 11/1/2019 (peça 26, p. 1-3) , conforme AR de Peça 28, p. 1, a referida Fundação fez encaminhar a esta Unidade Técnica o Ofício 07/2019, de 25/1/2019 (peça 27, p. 1-3) , acompanhado de toda a documentação atinente à prestação de contas do convênio sob exame (peças 29 a 43) , a seguir analisada.
20. Especificamente com relação à documentação mencionada no item 17, acostada às Peças 36 a 38, tem-se que, de fato, ao contrário do que sustentam as defendentes, as notas fiscais e os recibos de pagamento apresentados pela convenente à FCP não contêm a indicação do número do convênio e o atesto da prestação de serviços, ao contrário daqueles constantes das alegações de defesa apresentadas a esta Corte de Contas, permitindo-se inferir que tais apontamentos foram acrescentados posteriormente.
21. Da referida documentação comprobatória, constam apenas os recibos de transferência bancária em nome dos respectivos beneficiários, além do contrato firmado entre as partes, mas, repise-se, sem que tenham sido cumpridas as formalidades acima, conforme tabela abaixo:
	Nota Fiscal
	Valor (R$) 
	Nota Fiscal encaminhada nas alegações de defesa ao TCU 
	Nota Fiscal encaminhada na prestação de contas à FCP 
	Fornecedor
	Localizador
Documentação Probatória

	003, de 25/11/2008
	20.000,00
	 (peça 21, p. 12) 
	 (peça 36, p. 85) 
	Griô Produções
	 (peça 36, p. 83-91) 

	004, de 25/11/2008
	14.220,00
	 (peça 19, p. 7) 
	 (peça 37, p. 43) 
	Griô Produções
	 (peça 37, p. 29-37, e 43) 

	179, de 25/11/2008
	14.550,00
	 (peça 19, p. 8) 
	 (peça 37, p. 99) 
	Editora Acalanto 
	 (peça 37, p. 91-102) 

	Recibo s/nº em nome de Walson de Freitas Botelho
	25.000,00
	 (peça 19, p. 10) 
	 (peça 37, p. 13) 
	Fundação Balé Folclórico da Bahia
	 (peça 37, p. 5-13) 

	Recibo s/nº , contra a assinatura de Cláudia Regina Firmino Saunders Costa
	18.000,00
	 (peça 19, p. 15) 
	 (peça 37, p. 27) 
	Negra Li Produções e Eventos
	 (peça 37, p. 15-27) 

	Recibo s/nº em nome de Walson de Freitas Botelho
	22.000,00
	 (peça 21, p. 16) 
	 (peça 37, p. 73) 
	Peu Meurray e seus Tambores de Pneus
	 (peça 37, p. 61-73) 

	Recibo s/nº em nome de Rafael Cordeiro Pecene
	7.500.00
	 (peça 19, p. 22) 
	 (peça 38, p. 13) 
	Babilak Bah 
	 (peça 38, p. 5-13) 

	0134
	61.800,00
	 (peça 19, p. 24) 
	 (peça 37, p. 77) 
	Calliandra Turismo
	 (peça 37, p. 77-85) 

	0135
	17.830,00
	 (peça 19, p. 25) 
	 (peça 37, p. 47) 
	Calliandra Turismo, 
	 (peça 37, p. 45-53) 

22. Observando-se os documentos apresentados em sede de alegações de defesa junto ao Tribunal (peças 19, p. 1-6, e 21, p. 1-7) , indicados na terceira coluna da tabela supra, constata-se, claramente, a indicação do número do convênio e do atesto das despesas, como recomenda a normatização.
23. Contudo, em contrapartida, os documentos originalmente apresentados à Fundação Cultural Palmares a título de prestação de contas não apresentam tais indicativos, nem os recibos, nem as notas fiscais, numa demonstração material de que se trata de conteúdo adicionado a posteriori, com o fito, infere-se, de influenciar o exame das contas nesta Corte, contradizendo, assim, o entendimento manifestado nas instâncias iniciais de controle.
24. Assim, de pronto, impõe-se conferir razão à Fundação Cultural Palmares e à CGU, quando sustentam que a convenente não cumpriu com as referidas obrigações, oferecendo óbices ao estabelecimento do nexo de causalidade entre os recursos repassados e as despesas executadas, já que tais quesitos funcionam como comprovação efetiva de que aquela despesa específica foi realizada com os recursos da respectiva avença, assegurando, assim, que os recursos liberados foram efetivamente utilizados na execução do objeto pactuado.
25. Destaque-se que o estabelecimento do nexo causal entre os recursos repassados e o objeto realizado é de fundamental importância para efeito de comprovação da regularidade das despesas, já que, caso ausente, resta impossibilitada a confirmação de que aquela obra específica foi, de fato, realizada com os recursos referidos, pois poderia ser apresentada obra levada a cabo com recursos de outra fonte, por exemplo, o que denota a importância de tal formalidade.
26. Dito de outra forma, o nexo causal é o liame necessário entre a atuação do responsável e o resultado obtido, conforme tem-se manifestado o Tribunal, podendo-se citar, por exemplo, os Acórdão 5823/2018-TCU-Primeira Câmara e 5.833/2018-Primeira Câmara.
27. No caso em tela, os defendentes alegam que os respectivos documentos apresentados a título de prestação de contas continham os elementos indicativos da aplicação no objeto pactuado por meio do convênio sob exame, como o número do convênio e o devido atesto da prestação dos serviços, o que, como visto, não se confirmou, conferindo-se razão à FCP - Fundação Cultural Palmares e à CGU - Controladoria-Geral da União, que, em sentido diametralmente oposto, noticiaram a ausência dos citados elementos.
28. Ressalte-se que, conforme relatado nos itens 20 a 23 supra, e ainda com mais gravidade, emerge a possibilidade de as referidas indicações nas notas fiscais apresentadas nas alegações de defesa terem sido incluídas a posteriori, apenas para efeito de apresentação ao Tribunal, configurando-se, assim, delito de maior calibre.
29. Passando-se agora à análise das demais irregularidades abordadas nas alegações de defesa supratranscritas, observa-se, ab initio, que os defendentes, ao comentarem sobre a irregularidade constante da alínea ‘a’, o pagamento irregular de tarifas bancárias, no valor de R$ 108,00, nada mais fazem que, de seu próprio punho, confirmar a ocorrência da mesma, quando afirmam que, ‘infelizmente, o Banco realizou a cobrança de tais tarifas, não tendo aceito a informação de que a conta bancária era para movimentação de recurso financeiro oriundo de Convênio com o Poder Público. Em razão da não aceitação, a Convenente se dispõe a arcar com tal valor, de modo que jamais possuiu o interesse de lesar o erário’ (peça 19, p. 2) .
30. Tal procedimento está devidamente caracterizado como irregular, por afrontar o disposto no art. 39, VII, da Portaria Interministerial MPOG/MF/CGU 127/2008, com a redação dada pela Portaria 534, de 30/12/2009, conforme segue:
‘Art. 39. O convênio ou contrato de repasse deverá ser executado em estrita observância às cláusulas avençadas e às normas pertinentes, inclusive esta Portaria, sendo vedado:
…
VII - realizar despesas com taxas bancárias, multas, juros ou correção monetária, inclusive referentes a pagamentos ou recolhimentos fora dos prazos, exceto, no que se refere às multas, se decorrentes de atraso na transferência de recursos pelo concedente, e desde que os prazos para pagamento e os percentuais sejam os mesmos aplicados no mercado;’
31. Já quanto à irregularidade descrita na alínea ‘b’, a realização de saques bancários irregulares, no valor de R$ 162.900,00 e R$ 38.000,00, os defendentes alegam que ‘o produto dos saques foi utilizado no pagamento das Notas Fiscais e recibos das despesas do evento, conforme demonstrado na tabela abaixo, não havendo por parte da FCP — Fundação Cultural Palmares e dos prestadores de serviços e fornecedores que atuaram no Festival, qualquer questionamento quanto à verdadeira aplicação desses recursos’ (peça 19, p. 3) :
	FUNDAÇÃO BALÉ FOLCLÓRICO DA BAHIA — RECIBO (doc. 1 a doc.4) 
	R$ 25.000,00

	GRIÔ PRODUÇÕES CULTURAIS LTDA - NF 003 (doc. 5) 
	R$ 20.000,00

	BABILAK BAH — RECIBO (doc. 6 e doc. 7) 
	R$ 7.500,00

	PEU MEURRAY — RECIBO (doc. 8) 
	R$ 22.000,00

	NEGRA LI PRODUÇÕES E EVENTOS SS LTDA — RECIBO (doc. 9 a doc. 12) 
	R$ 18.000,00

	EDITORA ACALANTO - NF 0179 (doc. 13) 
	R$ 14.550,00

	GRIÔ PRODUÇÕES CULTURAIS LTDA - NF 004 (doc. 14) 
	R$ 14.220,00

	CALIANDRA TURISMO LTDA - NF 0134 (doc. 15) 
	R$ 61.800,00

	CALIANDRA TURISMO LTDA -NF 0135 (doc. 16) 
	R$ 17.830,00

	TOTAL 
	R$ 200.900,00

32. Contudo, assim como o procedimento anterior (pagamento de tarifas bancárias) , os referidos saques não encontram guarida na retrocitada Portaria Interministerial MPOG/MF/CGU 127/2008, com a redação dada pela Portaria 534, de 30/12/2009, cujo art. 50 prescreve as formas de manejo dos recursos disponíveis na conta corrente do convênio:
‘Art. 50. Os recursos deverão ser mantidos na conta bancária específica do convênio ou contrato de repasse e somente poderão ser utilizados para pagamento de despesas constantes do Plano de Trabalho ou para aplicação no mercado financeiro, nas hipóteses previstas em lei ou nesta Portaria.
§ 1º Os recursos destinados à execução de contratos de repasse deverão ser mantidos bloqueados em conta específica, somente sendo liberados, na forma ajustada, após verificação da regular execução do objeto pelo mandatário, observando-se os seguintes procedimentos:
§ 2° Os atos referentes à movimentação e ao uso dos recursos a que se refere o caput serão realizados ou registrados no SICONV, observando-se os seguintes preceitos:
I - movimentação mediante conta bancária específica para cada convênio ou contrato de repasse;
II - pagamentos realizados mediante crédito na conta bancária de titularidade dos fornecedores e prestadores de serviços, facultada a dispensa deste procedimento, por ato da autoridade máxima do concedente ou contratante, devendo o convenente ou contratado informar no SICONV o beneficiário final da despesa; e
III - transferência das informações relativas à movimentação da conta bancária a que se refere o I deste parágrafo ao SIAFI e ao SICONV, em meio magnético, a ser providenciada pelas instituições financeiras a que se refere o § 1º do art. 42.
§ 3º Antes da realização de cada pagamento, o convenente ou contratado incluirá no SICONV, no mínimo, as seguintes informações:
I - a destinação do recurso;
II - o nome e CNPJ ou CPF do fornecedor, quando for o caso;
III - o contrato a que se refere o pagamento realizado;
IV - a meta, etapa ou fase do Plano de Trabalho relativa ao pagamento; e
V - a comprovação do recebimento definitivo do objeto do contrato, mediante inclusão no Sistema das notas fiscais ou documentos contábeis.
§ 4º Excepcionalmente, mediante mecanismo que permita a identificação pelo banco, poderá ser realizado uma única vez no decorrer da vigência do instrumento o pagamento a pessoa física que não possua conta bancária, observado o limite de R$ 800,00 (oitocentos reais) por fornecedor ou prestador de serviço.’
33. Como se nota, no presente caso, os defendentes ultrapassaram, em muito, o limite supramencionado de R$ 800,00, já que as despesas levadas a termo com o produto dos saques alcançaram a soma de R$ 200.900,00, destacando-se que tal modalidade de pagamento se insere dentre as medidas excepcionais permitidas pela legislação, não podendo ser utilizada como regra, por evidente.
34. Quanto à irregularidade apontada na alínea ‘c’ supra, qual seja, a realização de certame licitatório sem cotação prévia, os defendentes alegam que ‘a Convenente enviou Carta Convite para as empresas dos seguimentos que ocorreria a contratação, para que pudessem participar do procedimento licitatório, conforme carta convite que segue anexa’, apresentando a documentação comprobatória da realização dos convites (peça 21, p. 29-40) , elidindo, assim, a irregularidade sob comento.
35. Já quanto ao não encaminhamento da lista nominal dos beneficiários de passagens aéreas, detalhando o motivo da viagem, a relevância para o total cumprimento do objeto, valor unitário, valor total, data, destino e comprovantes de embarque e desembarque de cada passageiro, em cumprimento ao Acórdão 2874/2003-TCU-Primeira Câmara, os defendentes apresentaram a citada lista à Peça 21, p. 43-9.
36. Ocorre que a lista apresentada pelos defendentes contém apenas os nomes dos beneficiários, o valor unitário das respectivas passagens, destino e data de embarque e desembarque, sem, contudo, apresentar o detalhamento do motivo da viagem, a relevância para o total cumprimento do objeto, bem como os respectivos comprovantes de embarque e desembarque de cada passageiro, conforme preconiza o Acórdão 2874/2003-TCU-Primeira Câmara, não podendo tal lista ser aceita como comprovante efetivo da boa e regular aplicação dos recursos envolvidos, ante a ausência dos dados referidos.
37. Em assim sendo, exceção feita à irregularidade apontada na alínea ‘c’, a realização de certame licitatório sem cotação prévia, devidamente elidida pelos defendentes, conforme item 34 supra, tem-se que as demais irregularidades restaram devidamente confirmadas, conforme relato acima, comprovando-se a execução irregular das despesas e a consequente frustração dos objetivos do convênio.
38. Dessa forma, ante a necessidade de impugnação da totalidade dos recursos repassados, já que toda a execução das despesas se deu de forma irregular, pelos motivos acima expostos, resta definitivamente caracterizada a frustração dos objetivos da avença, uma vez não poder ser comprovado o real benefício para o público alvo do ajuste, resultando em aproveitamento nulo, por evidente.
39. Conforme a jurisprudência do TCU, a frustração dos objetivos da avença importa a condenação das responsáveis à devolução dos recursos federais transferidos, ainda que parte ou a totalidade dos recursos repassados tenha sido aplicada no objeto do ajuste (Acórdãos 3324/2015 e 4312/2014, ambos da 2ª Câmara; 1731/2015 e 5661/2014, da 1ª Câmara) .
40. E, uma vez materializada a não comprovação da boa e regular aplicação dos recursos pactuados por meio do Convênio 700173/2008, a data de atualização dos débitos deve ser a data dos repasses efetuados, em obediência ao art. 9º da IN/TCU 71/2012 (modificada pela IN/TCU 76/2016) e ao Acórdão 11245/2017-TCU-Primeira Câmara, devendo os valores serem recolhidos à FCP - Fundação Cultural Palmares.
41. Assim, recai sobre a Prefeitura dos Condomínios do Setor de Diversões Sul/DF e sobre a sua Prefeita, Flávia Helena Portela de Carvalho, a responsabilidade solidária pela não comprovação da boa e regular aplicação dos recursos recebidos por força do Convênio 700173/2008, em razão da não aprovação da prestação de contas do ajuste.
42. Vale ressaltar que a pretensão punitiva do TCU, conforme Acórdão 1441/2016-TCU-Plenário, que uniformizou a jurisprudência acerca dessa questão, subordina-se ao prazo geral de prescrição indicado no art. 205 do Código Civil, que é de 10 anos, contado da data de ocorrência da irregularidade sancionada, nos termos do art. 189 do Código Civil, sendo este prazo interrompido pelo ato que ordenar a citação, a audiência ou a oitiva do responsável. No caso em exame, não ocorreu a prescrição, uma vez que a transferência dos recursos se deu em 19/11/2008, e o ato de ordenação da citação ocorreu em 10/8/2018.
CONCLUSÃO
43. Em assim sendo, diante de todos os motivos acima elencados, as alegações de defesa apresentadas pelos defendentes não apresentam elementos que os eximam da responsabilidade que lhes é imputada, impondo sejam rejeitadas pelo Tribunal, devendo as contas serem julgadas irregulares, com imputação de débito às responsáveis, sem prejuízo de que lhes seja aplicada a multa prevista no art. 57 da Lei 8.443/1992.
PROPOSTA DE ENCAMINHAMENTO
44. Diante do exposto, submetem-se os autos à consideração superior, propondo:
a) sejam rejeitadas as alegações de defesa apresentadas por Flávia Helena Portela de Carvalho (XXX.585.071-XX) , Prefeita dos Condomínios do Setor de Diversões Sul/DF, e pela Prefeitura dos Condomínios do Setor de Diversões Sul/DF (00.487.651/0001-58) , uma vez não terem elidido a responsabilidade que lhes foi imputada;
b) julgar irregulares, nos termos dos arts. 1º, inciso I, 16, inciso III, alínea ‘c’, da Lei 8.443/1992 c/c os arts. 19 e 23, inciso III, da mesma Lei, e com arts. 1º, inciso I, 209, inciso III, 210 e 214, inciso III, do Regimento Interno/TCU, as contas de Flávia Helena Portela de Carvalho (XXX.585.071-XX) , Prefeita dos Condomínios do Setor de Diversões Sul/DF, e da Prefeitura dos Condomínios do Setor de Diversões Sul/DF (00.487.651/0001-58) , e condená-los, solidariamente, ao pagamento da quantia a seguir especificada, com a fixação do prazo de quinze dias, a contar da notificação, para comprovarem, perante o Tribunal (art. 214, III, a, do Regimento Interno) , o recolhimento da dívida aos cofres da FCP - Fundação Cultural Palmares, atualizada monetariamente e acrescida dos juros de mora, calculados a partir das datas discriminadas, até a data do recolhimento, na forma prevista na legislação em vigor: 
	VALOR ORIGINAL (Real) 
	DATA DA OCORRÊNCIA 
	DÉBITO/CREDITO 

	180.000,00
	19/11/2008
	Débito

Valor total do débito atualizado até 18/3/2019: R$ 321.894,00.
c) aplicar a Flávia Helena Portela de Carvalho (XXX.585.071-XX) , Prefeita dos Condomínios do Setor de Diversões Sul/DF, e à Prefeitura dos Condomínios do Setor de Diversões Sul/DF (00.487.651/0001-58) , individualmente, a multa prevista no art. 57, da Lei 8.44319/92 c/c o art. 267 do RI/TCU, fixando-lhes o prazo de quinze dias, a contar da notificação, para que comprovem, perante o Tribunal (art. 214, III, a, do Regimento Interno do TCU) , o recolhimento da dívida aos cofres do Tesouro Nacional, atualizada monetariamente desde a data do acórdão que vier a ser proferido por este Tribunal até a do efetivo recolhimento, se pagas após o vencimento, na forma da legislação em vigor;
d) autorizar, desde logo, nos termos do art. 28, inciso II, da Lei 8.443/1992, a cobrança judicial das dívidas caso não atendida a notificação;
e) autorizar também, desde logo, se requerido, com fundamento no art. 28, inciso I, da Lei 8.443, de 1992 c/c o art. 217, §§ 1º e 2º do Regimento Interno, o parcelamento da dívida em até 36 parcelas, incidindo sobre cada parcela, corrigida monetariamente, os correspondentes acréscimos legais fixando-lhe o prazo de quinze dias, a contar do recebimento da notificação, para comprovar perante o Tribunal o recolhimento da primeira parcela, e de trinta dias, a contar da parcela anterior, para comprovar os recolhimentos das demais parcelas, devendo incidir sobre cada valor mensal, atualizado monetariamente, os juros de mora devidos, no caso do débito, na forma prevista na legislação em vigor, alertando as responsáveis de que a falta de comprovação do recolhimento de qualquer parcela importará o vencimento antecipado do saldo devedor, nos termos do § 2º do art. 217 do Regimento Interno deste Tribunal;
f) enviar cópia do Acórdão a ser prolatado, bem como do Relatório e do Voto que o fundamentarem à Procuradoria da República no Distrito Federal, nos termos do § 3º do art. 16 da Lei 8.443/1992 c/c o § 7º do art. 209 do Regimento Interno do TCU, para adoção das medidas cabíveis; e
g) enviar cópia do Acórdão que vier a ser proferido à Fundação Cultural Palmares e aos responsáveis, para ciência, informando que a presente deliberação, acompanhada do Relatório e do Voto que a fundamenta, está disponível para a consulta no endereço www.tcu.gov.br/acordaos, além de esclarecer que, caso requerido, o TCU poderá fornecer sem custos as correspondentes cópias, de forma impressa.”
O Ministério Público junto ao TCU, por sua vez, corroborou as análises empreendidas pela unidade instrutora, e propôs um ajuste à proposta de encaminhamento, nos seguintes termos (peça 47) :
“12. O Ministério Público pronuncia-se concorde ao encaminhamento formulado pela unidade técnica.
13. A jurisprudência consolidada no Tribunal de Contas da União assevera que, em regra, saques em espécie inviabilizam o rastreamento dos valores federais transferidos, ensejando a irregularidade das contas e a imposição de débito ao responsável (Acórdão 10581/2017-TCU-Primeira Câmara, Rel. Min. Augusto Sherman; 2.823/2016-Primeira Câmara, Rel. Min. Weder de Oliveira; 3.451/2015-Segunda Câmara, Rel. Min. André de Carvalho; 4.711/2014-Primeira Câmara; 2.464/2013-Plenário, Rel. Min. Ana Arraes; 6.794/2011-Segunda Câmara, Rel. Min. Augusto Nardes; 771/2010-Plenário, Rel. Min. Augusto Sherman; 1.298/2008-Segunda Câmara, Rel. Min. Ubiratan Aguiar) .
14. Como exceções, mencionem-se os casos dos municípios ermos, nos quais não se observa agência bancária (por todos, vide Acórdão 1607/2017-TCU-Primeira Câmara, Rel. Min. Vital do Rêgo e, em sentido contrário, o Acórdão 3708/2010-TCU-Segunda Câmara, Rel. Min. Augusto Sherman) - além das hipóteses em que haja, simultaneamente, demonstração da execução física e contemporaneidade entre os saques e os gastos alegados (Acórdão 5423/2017-TCU-Segunda Câmara, Rel. Min. Aroldo Cedraz; 12.472/2016-Segunda Câmara, Rel. Min. Vital do Rêgo; 3.917/2016-Primeira Câmara, Rel. Min. Bruno Dantas) .
15. Ponderamos, contudo, que ainda que se pudesse correlacionar a data e montante dos saques com os pagamentos alegadamente efetivados, restam insanáveis defeitos nos documentos comprobatórios (notas fiscais e recibos) , consistentes na ausência de identificação do convênio e do ateste.
16. Longe de representar mera formalidade, aquela identificação é inarredável, consoante pacífica jurisprudência do TCU, por permitir que se estabeleça o liame entre os recursos federais transferidos e as despesas efetuadas. A relevância de tal vinculação foi enunciada de forma paradigmática no Voto condutor do Acórdão 3545/2006-TCU-Primeira Câmara (Rel. Min. Marcos Vilaça) , verbatim:
‘Além de comprovar a consecução do objeto avençado, cabe ao gestor estabelecer nexo entre a realização do objeto do convênio e os recursos recebidos para esse fim. De outro modo, poderia existir um objeto realizado por diversos recursos com a mesma prestação de contas, razão pela qual essas exigências não constituem mera formalidade, por se tratar do único meio de controle que permite atestar a boa e regular aplicação dos recursos públicos.’
17. O entendimento é reiterado, entre outros julgados, por ocasião do Acórdão 1741/2017-TCU-Primeira Câmara (Rel. Min. Bruno Dantas) , cujo Voto condutor assim registra:
‘18. Defendo veementemente que tal comprovação inequívoca é especialmente importante quando se trata de recursos federais geridos por pessoas que, ordinariamente, têm acesso a diversas fontes de recursos públicos e privados. Preocupa nesses casos, pois, a possibilidade de gestores mal intencionados bancarem uma única despesa com duas ou mais origens distintas, permitindo a apropriação indevida de verbas federais. Nesse sentido, por exemplo, o Acórdão 1909/2014-TCU-Segunda Câmara [Rel. Min. Aroldo Cedraz].’
18. Em suma, precedentes qualificados do Tribunal de Contas da União têm a falta da identificação do acordo como causa bastante para rejeição dos documentos fiscais. Nesse exato sentido, discorre o Voto condutor do Acórdão 933/2013-TCU-Plenário (Rel. Min. Ana Arraes) que:
‘ (…) outra irregularidade flagrante e que impede a aceitação da documentação trazida pela recorrente, mesmo das poucas notas que indicam a data de emissão, diz respeito à ausência de registro do número do termo de responsabilidade na maioria das notas fiscais. Tal exigência está estabelecida no art. 30 da Instrução Normativa STN 1/1997, nos seguintes termos:
 (…) 
As regras acima têm por fim a vinculação unívoca entre os recursos conveniados e as despesas efetivadas. Como diversas das notas fiscais não trazem registro do número do termo de responsabilidade, a indispensável correlação entre os gastos e a origem dos recursos foi perdida.
 (…) 
Nesse cenário, reitero que não é possível entender como falha meramente formal a ausência de indicação de datas de emissão ou do número do termo de responsabilidade nas notas fiscais trazidas pela recorrente. Ressalto que nenhuma das notas fiscais constantes da prestação de contas atende às duas exigências concomitantemente. Tais falhas, de destacada gravidade, esvaziam o indispensável nexo causal.’
19. Em complementação à análise da unidade técnica, entendemos grave a conduta da associação e de sua representante, ao intentarem ludibriar o TCU, acrescentando anotações e carimbos às cópias dos documentos fiscais emitidos. Ipso facto, pugnamos pela aplicação da penalidade inscrita no art. 60 da Lei 8.443/1992 a Flávia Helena Portela de Carvalho.
20. Diante do exposto acima, com o pontual acréscimo acima (aplicação da pena do art. 60 à representante da entidade beneficiada) , o Parquet de Contas anui ao encaminhamento proposto pela Secex/TCE (peça 44-46) .”
	É o Relatório.

Josiane Meneses de Carvalho (OAB/DF 34.074), representando Prefeitura dos Condomínios do Setor de Diversões Sul.

Procurador Rodrigo Medeiros de Lima.

TOMADA DE CONTAS ESPECIAL. FUNDAÇÃO CULTURAL PALMARES. PREFEITURA DOS CONDOMÍNIOS DO SETOR DE DIVERSÕES SUL. CONVÊNIO 700173/2008. FESTIVAL "CARA E CULTURA NEGRA". AUSÊNCIA DE NEXO DE CAUSALIDADE ENTRE OS RECURSOS REPASSADOS E AS DESPESAS EXECUTADAS. CITAÇÃO. REJEIÇÃO DAS ALEGAÇÕES DE DEFESA. CONTAS IRREGULARES. DÉBITO. MULTA.

TOMADA DE CONTAS ESPECIAL (TCE)

Secretaria de Controle Externo de Tomada de Contas Especial (SecexTCE).

Trata-se de tomada de contas especial (TCE) instaurada pela Fundação Cultural Palmares (FCP) em desfavor da Prefeitura dos Condomínios do Setor de Diversões Sul/DF (mais conhecido como Conic) e de Flávia Helena Portela de Carvalho, prefeita do Conic, em razão da impugnação total das despesas referentes ao Convênio 700173/2008 (Siafi 636472) , cujo objeto era a realização do Festival Cara e Cultura Negra 2008.
O convênio foi firmado no valor de R$ 200.000,00, sendo R$ 180.000,00 à conta do órgão concedente e R$ 20.000,00 referentes à contrapartida da entidade convenente. Os recursos federais foram liberados por meio da ordem bancária 2008OB901174, creditada na conta específica do convênio em 19/11/2008.
Na fase interna da TCE, o órgão concedente concluiu pela impugnação total das despesas, tendo em vista as seguintes irregularidades na prestação de contas (peça 4, p. 46-56) :
2.1. pagamento irregular de tarifas bancárias, no valor de R$ 108,00;
2.2. realização irregular de saques bancários em espécie no valor de R$ 162.900,00, em 24/11/2008, e R$ 38.000,00 em 25/11/2008;
2.3. realização de certame licitatório sem cotação prévia (carta convite à peça 36, p. 81) ;
2.4. vícios na comprovação de despesas realizadas junto aos seguintes fornecedores:
2.4.1. Griô Produções:
2.4.1.1. ausência de termo de referência e propostas dos participantes;
2.4.1.2. ausência do CNPJ, carimbo e assinatura dos fornecedores que participaram do procedimento de aquisição;
2.4.1.3. ausência de carimbo de atesto de execução e do número do convênio na Nota Fiscal 004, de 25/11/2008, R$ 14.220,00;
2.4.2. Editora Acalanto:
2.4.2.1. ausência de termo de referência e propostas dos participantes; 
2.4.2.2. ausência do número do convênio na Nota Fiscal 0179, de 25/11/2008, R$ 14.550,00;
2.4.3. Fundação Balé Folclórico da Bahia:
2.4.3.1. ausência de termo de referência e propostas dos participantes;
2.4.3.2. apresentação de recibo sem número, no valor de R$ 25.000,00, assinado por Walson de Freitas Botelho;
2.4.4. Negra Li Produções e Eventos:
2.4.4.1. ausência de termo de referência e propostas dos participantes;
2.4.4.2. ausência de contrato de exclusividade com o artista e de comprovação de shows anteriores com os preços praticados;
2.4.4.3. apresentação de recibo sem número, no valor de R$ 18.000,00, contendo a assinatura de Cláudia Regina Firmino Saunders Costa, apesar de a empresa ser representada por Ana Paula Dias;
2.4.5. Peu Meurray e seus Tambores de Pneus:
2.4.5.1. ausência de termo de referência e propostas dos participantes;
2.4.5.2. apresentação de recibo sem número, no valor de R$ 22.000,00, assinado por Jorginaldo Fernando de Sousa Aguiar;
2.4.6. Babilak Bah:
2.4.6.1. ausência de termo de referência e propostas dos participantes;
2.4.6.2. ausência de contrato de exclusividade com o artista e de comprovação de shows anteriores com os preços praticados;
2.4.6.3. apresentação de recibo sem número, no valor de R$ 7.500.00, assinado por Rafael Cordeiro Pecene; e
2.4.7. Caliandra Turismo:
2.4.7.1. ausência de termo de referência e propostas dos participantes;
2.4.7.2. ausência do CNPJ, carimbo e assinatura dos fornecedores que participaram do procedimento de aquisição;
2.4.7.3. ausência de identificação do número do convênio nas Notas Fiscais 0134 e 0135, totalizando R$ 79.630,00
2.4.7.4. ausência de lista nominal dos beneficiários das passagens aéreas contendo detalhamento do motivo da viagem, a relevância para o total cumprimento do objeto, valor unitário, valor total, data e destino, bem como dos comprovantes de embarque e desembarque de cada passageiro.
O Controle Interno anuiu a esse posicionamento.
No âmbito do TCU, as responsáveis foram regularmente citadas e apresentaram suas alegações de defesa. Na análise de mérito, a secretaria especializada concluiu pela rejeição dos argumentos trazidos e propôs julgar irregulares as contas da Prefeitura do Conic e de Flávia Helena Portela de Carvalho, com a imputação do débito solidário e a aplicação da multa prevista no art. 57 da Lei 8.443/1992.
Em sua manifestação, o Ministério Público junto ao TCU (MPTCU) registrou sua concordância com as análises realizadas pela unidade instrutora. Em adição, propôs considerar grave “a conduta da associação e de sua representante, ao intentarem ludibriar o TCU, acrescentando anotações e carimbos às cópias dos documentos fiscais emitidos”, bem como inabilitar Flávia Helena Portela de Carvalho para o exercício de cargo em comissão ou função de confiança no âmbito da Administração Pública.
Corroboro as análises empreendidas pela unidade instrutora e pelo MPTCU, razão pela qual incorporo os fundamentos apresentados às minhas razões de decidir, sem prejuízo dos comentários que tecerei a seguir.
A principal irregularidade identificada nestes autos consiste na realização de saques, em espécie, no valor total de R$ 200.900,00. Tal fato, por si só, é suficiente para fundamentar a impugnação total das despesas realizadas no âmbito do convênio, em razão da inviabilidade de se estabelecer o nexo de causalidade entre os recursos repassados e as despesas realizadas.
Ainda que tenham sido apresentados recibos e notas fiscais cujos valores, somados, sejam equivalentes ao montante sacado, tal fato não é suficiente para atestar, de maneira inequívoca, que o ajuste em questão foi a fonte de recursos utilizada para realizar esses pagamentos, porque não é possível rastrear o caminho percorrido pelo dinheiro após a realização do saque.
Por esse motivo, a apresentação das notas fiscais e recibos contendo o carimbo do convênio, ainda que fossem considerados idôneos, não seria suficiente para estabelecer o aludido nexo de causalidade.
No caso concreto, esses documentos, que foram apresentados em sede de alegações de defesa, sequer podem ser considerados como prova, pois existe dúvida quanto à sua legitimidade.
Isso porque as mesmas notas fiscais e recibos, quando foram juntados à prestação de contas – em momento anterior, portanto, ao da apresentação das alegações de defesa –, não continham a informação do convênio a que se referiam.
A exigência de aposição do número do convênio às notas fiscais e recibos no ato de sua emissão não constitui mera formalidade. Trata-se de uma das poucas maneiras de evitar que essa documentação seja utilizada para atestar despesas em mais de um ajuste – o que resultaria na duplicidade de recebimento por um só produto.
No caso concreto, chamo atenção ao fato de já haver sido instaurada nesta Corte tomada de contas especial acerca de irregularidades em outro convênio, firmado com a então Secretaria de Políticas Públicas de Promoção à Igualdade Racial, que também tinha o objetivo de viabilizar o Festival Cara e Cultura Negra 2008 (TC Processo 022.969/2015-2, Convênio 700261/2008) . Embora possuíssem planos de trabalhos com metas distintas, a existência de dois ajustes com objetivo em comum reforça a necessidade de conformidade da documentação, pelo motivo já exposto no parágrafo anterior.
Por isso, o acréscimo do número do convênio aos recibos e notas fiscais a posteriori não convalida o vício documental apontado, muito menos se presta a auxiliar na comprovação da boa-fé das defendentes no processo. Ao contrário, essa conduta, se confirmada, poderia ser considerada grave e ensejar a aplicação de multa e a inabilitação da pessoa física para exercício de cargo em comissão ou função de confiança na Administração Pública, como aludido pelo Parquet em sua manifestação.
Ocorre que, no caso em questão, nem a entidade, nem a prefeita foram ouvidas pelos indícios de fraude documental.
Ao mesmo tempo, considero que seria contraproducente, neste momento, ordenar o regresso dos autos à unidade instrutora para promover a audiência correspondente. Isso porque o principal objetivo deste processo é o ressarcimento do erário e, quanto a esse aspecto, os autos encontram-se em condição de serem julgados. Assim, o ônus correspondente à apuração dessa irregularidade em específico pode superar o benefício dela decorrente.
Portanto, em prol da economia e da racionalidade processual, deixo de acolher a proposta de encaminhamento adicional realizada pelo Ministério Público junto ao TCU. Analogamente, registro que a possível fraude documental não será considerada como agravante na dosimetria da multa que será aplicada.
Nada obstante, o processo será encaminhado à Procuradoria da República no Distrito Federal, nos termos do art. 16, § 3º, da Lei 8.443/1992, que poderá ajuizar ação para apuração da conduta da responsável, caso entenda cabível.
Quanto às demais irregularidades, corroboro integralmente as análises empreendidas pela unidade instrutora, reproduzidas no relatório que antecede este voto, fazendo-se desnecessário tecer comentários adicionais.
Considerando que as informações constantes do processo não permitem concluir pela regular aplicação dos recursos, nem comprovar a boa-fé das responsáveis, e que não incidiu a prescrição da pretensão punitiva no presente caso – conforme análise empreendida pela unidade instrutora –, cabe julgar irregulares as contas da Prefeitura dos Condomínios do Setor de Diversões Sul e de Flávia Helena Portela de Carvalho, condenando-as ao pagamento do débito apurado nos autos e aplicando-lhes a multa prevista no art. 57 da referida Lei, no valor de 10% do débito atualizado monetariamente.
Ante o exposto, voto por que o Tribunal adote o Acórdão que ora submeto à deliberação deste Colegiado.
TCU, Sala das Sessões Ministro Luciano Brandão Alves de Souza, em 29 de janeiro de 2020.
Ministro BRUNO DANTAS 
Relator